【裁判字號】    97,選上更(二),77
【裁判日期】    970620
【裁判案由】    違反公職人員選舉罷免法
【裁判全文】
臺灣高等法院臺中分院刑事判決    97年度選上更(二)字第77號
上  訴  人  臺灣彰化地方法院檢察署檢察官
上  訴  人
即  被  告  乙○○
                    國民
選任辯護人  蔡宜宏律師
上列上訴人因被告違反公職人員選舉罷免法案件，不服臺灣彰化
地方法院95年度選訴字第16號中華民國95年6月30日第1審判決（
起訴案號：臺灣彰化地方法院檢察署94年度選偵字第187號），
提起上訴，經判決後，由最高法院第二次發回更審，本院判決如
下：
    主  文
原判決關於乙○○部分撤銷。
乙○○對於具有候選人資格者，期約不正利益，而約其放棄競選
，處有期徒刑伍月，併科罰金新臺幣捌拾萬元，有期徒刑如易科
罰金，以銀元佰元即新臺幣玖佰元折算壹日，罰金如易服勞役
，以罰金總額與陸個月之日數比例折算，褫奪公權年。減為有
期徒刑貳月又拾伍日，併科罰金新臺幣肆拾萬元，有期徒刑如易
科罰金，以銀元佰元即新臺幣玖佰元折算壹日，罰金如易服勞
役，以罰金總額與陸個月之日數比例折算，褫奪公權壹年陸月。
    事  實
一、乙○○係第14屆彰化縣線西鄉鄉長，欲競選連任民國（以下
    同）94年12月3日投票之彰化縣線西鄉第15屆鄉長選舉（以
    下稱本次鄉長選舉），乃於94年7月25日，參加中國國民黨
    （以下簡稱國民黨）94年彰化縣鄉鎮市長選舉候選人提名登
    記之黨內參選登記，填具個人資料表、個人資料查證同意書
    、提名登記申請表，經該黨（就候選人之法定資格、黨籍完
    備、依規定繳納黨費、具有黨權、黨員連署人數100人以上
    、選務作業費、提名辦法第9條所列之情事）審查合格，已
    具有公職人員選舉罷免法（以下簡稱選罷法）第31條所定得
    登記為候選人之積極資格，係選罷法上所稱具有候選人資格
    者（乙○○日後並依法於94年10月3日，向彰化縣選舉委員
    會辦理參選登記，復經彰化縣選舉委員會於94年11月22日審
    查合格後公告為鄉長候選人，已屬選罷法上所稱之候選人）
    。
二、丁○○（經本院以96年度選上更(一)字第87號判處罪刑確定）
    前曾擔任彰化縣線西鄉代表會主席（達12年），自93年間起
    即有意參選線西鄉本次鄉長選舉，亦於94年7月26日，參加
    國民黨94年彰化縣鄉鎮市長選舉候選人提名登記之黨內參選
    登記，填具個人資料表、個人資料查證同意書、提名登記申
    請表，經該黨（就候選人之法定資格、黨籍完備、依規定繳
    納黨費、具有黨權、黨員連署人數100人以上、選務作業費
    、提名辦法第9條所列之情事)審查合格，已具有選罷法第31
    條所定得登記為候選人之積極資格，係選罷法上所稱具有候
    選人資格者。
三、因彰化縣線西鄉素來分為「新派」與「舊派」兩派系，而乙○○與丁○○同屬「新派」，另1參選人黃寶川則屬「舊派
    」，且丁○○與黃寶川亦為當地政壇之宿敵。而新派之乙○○與丁○○2人均有意出來參選本次鄉長選舉，為避免新派
    內訌，且2人一起參選，將造成票源重疊及派系失和，復可
    能因此造成「舊派」黃寶川漁翁得利而當選。丁○○即委託
    前任鄉長黃漢鉛介入協調（黃漢鉛於擔任線西鄉長期間，乙○○曾任鄉公所秘書1職），彼此共謀應由其中1人退選之協
    商，丁○○評估後發現若乙○○當選，因其業已擔任1任鄉
    長，連任鄉長僅有4年期間，惟若黃寶川當選，繼再競選連
    任成功，則可擔任8年之鄉長。丁○○身為「具有候選人資
    格者」，竟基於對於同樣為「具有候選人資格者」之乙○○
    ，期約不正利益之犯意，透過雙方共同友人黃嘉進向乙○○
    表示，其願退選，讓同派系之乙○○參選，以避免票源重疊
    ，惟乙○○必須答應，在其當選本屆鄉長後，任期最後1年
    的秘書職位應讓丁○○擔任，參與鄉政運作，藉此表態本身
    對鄉政之關心與奉獻，以方便丁○○有政治舞臺得以運作俾
    以競選下屆鄉長，做為丁○○退選對價。經黃嘉進於94年9
    月12日，邀請乙○○至彰化縣線西鄉○○村○○路129號住
    處內密商，乙○○當時身為「具有候選人資格者」，竟不思
    以公平民主選舉機制予以拒絕，猶基於期約不正利益之犯意
    ，而許以丁○○一定職位，表示同意上揭條件而應允其當選
    線西鄉長後任期第4年之鄉長秘書職位由丁○○擔任。
四、丁○○為得知乙○○是否已同意上揭條件，隨即於94年9月
    13日上午9時51分許，以其使用之0000-000000號手機撥打黃
    嘉進0000-000000號手機，詢問黃嘉進所談結論如何，黃嘉
    進表示（以下均為台語）「你講的他說好。」、「你的訴求
    我講給他聽，他答應，他當選後3年，他後面的秘書也要找
    出路，1年給我們有一個那個，給你活動才有效，他說沒問
    題。」、「他同意，3年後，不要說他當選就要換你做，他
    做不到，他當選讓他做3年，最後1年換我們，我們才有法度
    鋪路，他說好。」等語。丁○○並於同日上午10時54分許，
    撥打0000-000000號行動電話給線西鄉民代表會前任主席施
    復興，報告乙○○已經同意上揭條件之事。期間友人丙○○
    於同日12時19分許，以0000-000000號行動電話撥話給丁○○，詢問事情結果，丁○○表示「「阿耀」堅持要選，並且
    說要花，只好讓他選，下屆再挺丁○○參選，但有透過「共
    勳」、「嘉進」開出最後1年秘書讓丁○○當，並授權給丁○○的條件，這樣丁○○才有舞臺，「阿耀」業已答應」等
    語。
五、嗣後丁○○果然於本屆鄉鎮市長參選截止之94年10月3日止
    ，未向彰化縣選舉委員會辦理鄉長候選登記，而接受上揭條
    件即被「搓圓仔湯」而退選。
六、案經臺灣彰化地方法院檢察署檢察官接獲線報後，指揮法務
    部調查局彰化縣調查站、彰化縣警察局和美分局共同查獲，
    由和美分局報請臺灣彰化地方法院檢察署檢察官偵查起訴。
    理  由
壹、證據能力部分：
一、被告乙○○之選任辯護人抗辯證人丁○○、黃嘉進、丙○○
    等3人之警詢、調查筆錄不具有證據能力部分：
    按被告以外之人（包括證人、鑑定人、告訴人、被害人及共
    同被告等）於檢察事務官、司法警察官或司法警察調查中所
    為之陳述，與審判中不符時，其先前之陳述具有較可信之特
    別情況，且為證明犯罪事實存否所必要者，得為證據，刑事
    訴訟法第159條之2定有明文。所謂「前後陳述不符」之要件
    ，應就前後階段之陳述進行整體判斷，以決定其間是否具有
    實質性差異，惟無須針對全部陳述作比較，陳述之一部分有
    不符，亦屬之。而所謂「較可信之特別情況」之情形，亦應
    就前後陳述時之各種外部情況進行比較，以資決定何者外部
    情況具有可信性。若陳述係在特別可信之情況下所為，則虛
    偽陳述之危險性即不高，雖係審判外陳述，或未經被告反對
    詰問，仍得承認其有證據能力。所稱「外部情況」之認定，
    例示如下：
  (一)時間之間隔：陳述人先前陳述是在記憶猶新的情況下直接作
    成，一般與事實較相近，事後即可能因記憶減弱或變化，致
    有不清晰或陳述不符之現象發生。
  (二)有意識的迴避：由於先前陳述時被告未在場，是陳述人直接
    面對詢問警員所為陳述較為坦然；事後可能因陳述人對被告
    有所顧忌或同情，因而在被告面前較不願陳述不利被告之事
    實。
  (三)受外力干擾：陳述人單獨面對檢察事務官或司法警察（官）
    所為之陳述，程度上較少會受到強暴、脅迫、詐欺、利誘或
    收買等外力之影響，其陳述較趨於真實。若被告在庭或有其
    他員參與旁聽時，陳述人可能會本能的作出迴避對被告不利
    之證述，或因不想生事乃虛構事實而為陳述。
  (四)事後串謀：目擊證人對警察描述所目睹情形，因較無時間或
    動機去編造事實，客觀上亦較難認與被告間有勾串情事，其
    陳述具有較可信性。但事後因特殊關係，雙方可能因串謀而
    統一口徑；或事後情況變化，兩者從原先敵對關係變成現在
    友好關係等情形，其陳述即易偏離事實而較不可信。
  (五)警詢或檢察事務官偵查時，有無辯護人、代理人或親友在場
    ：如有上開親誼之人在場，自可期待證人為自由從容之陳述
    ，其證言之可信度自較高。
  (六)警詢或檢察事務官所作之偵查筆錄記載是否完整：如上開筆
    錄對於犯罪之構成要件、犯罪態樣、加重減輕事由或起訴合
    法要件等事實或情況，均翔實記載完整，自可推定證人之陳
    述，與事實較為相近，而可信為真實。法院應斟酌右列因素
    綜合判斷，亦應細究陳述人之問答態度、表情與舉動之變化
    ，此一要件係屬訴訟法事實之證明，以自由證明為已足，且
    應由主張此項證據之人證明。惟此僅係確定上開陳述有無證
    據能力而已，至該證據具有證據能力後，其證據力之強弱問
    題，仍待法院綜合全辯論意旨及調查證據所得，依法認定之
    。
    本件證人丁○○於警詢中證稱：其有同意擔任被告乙○○之
    競選總幹事、及有提出於乙○○競選連任本次鄉長選舉後之
    第4年任期由其擔任秘書等語（見和警分偵字第0940005098
    號警卷第6、8頁），惟其於原審法院審理時、本院審理中結
    證稱後則矢口否認上情（原審卷(二)第80頁反面）、證人黃嘉
    進於警詢中證稱丁○○有透過其向乙○○表達退出本次鄉長
    選舉後，為方便其參與下屆鄉長選舉、為下屆鄉○○○○路
    ，由其將丁○○上述退選條件轉達予乙○○，乙○○並同意
    丁○○上述退選條件等語（同上警卷第11、12頁），於原審
    法院審理中則證稱是其個人對乙○○提議，並非丁○○之意
    見、乙○○並未明確同意云云（原審卷(二)第71頁反面）、證
    人丙○○於警詢中證稱丁○○擔任乙○○當選本次鄉長選舉
    後任期最後1年擔任秘書，以利參選下屆鄉長選舉始退選，
    並支持乙○○參選本次鄉長選舉等語（同上警卷第17頁反面
    ），於原審法院審理中則證稱丁○○與乙○○2人有無上述
    協議其不清楚，其僅係聽丁○○告知云云（原審卷(二)第76頁
    ），則證人丁○○、黃嘉進、丙○○3人於警詢中及法院審
    理時之證述均有前後陳述不符之情形；本院審酌該3人於警
    詢中之證述距案發日較近，當時記憶自較深刻，可立即反應
    所知，不致因時隔日久而遺忘案情，復無來自被告或其他成
    員同庭在場之壓力而出於虛偽不實之證述，或事後串謀而故
    為迴護被告之機會，揆諸上開說明，該3人於警詢中所為之
    陳述，客觀上應具有較可信之特別情況，且亦為證明犯罪事
    實存否所必要，依上揭規定，其於警詢中之證言自有證據能
    力。
二、被告乙○○之選任辯護人抗辯關於本案監聽譯文均不具有證
    據能力部分：
    按有事實足認被告或犯罪嫌疑人有公職人員選舉罷免法第88
    條第1項、第89條第1項、第2項、第90條之1第1項、第91條
    第1項第1款或第91條之1第1項之罪。並危害國家安全或社會
    秩序情節重大，而有相當理由可信其通訊內容與本案有關，
    且不能或難以其他方法蒐集或調查證據者，得發通訊監察書
    。通訊監察書，偵查中由檢察官依司法警察機關聲請或依職
    權核發，審判中由法官依職權核發。又除法律另有規定外，
    實施刑事訴訟程序之公務員因違背法定程序取得之證據，其
    有無證據能力之認定，應審酌人權保障及公共利益之均衡維
    護。通訊保障及監察法第5條第1項第9款、第2項、刑事訴訟
    法第158條之4分別定有明文。本案關於證人丁○○等人所持
    用之0000-000000號、0000-000000號、0000-000000號、000
    0-000000行動電話之通訊監察，業經臺灣彰化地方法院檢察
    署核准在案，有通訊監察書及詳載其監察電話、對象、起訖
    時間與譯文人等之譯文紀錄附卷可參（94年度選偵字第187
    號偵查卷第113～118頁），係依法所為之監聽；且審酌電話
    監聽侵害被告權益之種類及輕重、對於被告訴訟上防禦不利
    益之程度、犯罪所生之危害或實害等情形，兼顧人權保障及
    公共利益之均衡維護，足認本件通訊監察合於比例原則，本
    院復查無其他不法之情狀，認此部分亦應具有證據能力。
三、按被告以外之人（包括證人、鑑定人、告訴人、被害人及共
    同被告等）於審判外之陳述雖不符刑事訴訟法第159條之1至
    之4等4條之規定，而經當事人於審判程序同意作為證據，法
    院審酌該言詞陳述或書面陳述作成時之情況，認為適當者，
    亦得為證據；當事人、代理人或辯護人於法院調查證據時，
    知有刑事訴訟法第159條第1項不得為證據之情形，而未於言
    詞辯論終結前聲明異議者，視為有前項之同意，同法第159
    條之5定有明文。立法意旨在於傳聞證據未經當事人之反對
    詰問予以核實，原則上先予排除。惟若當事人已放棄反對詰
    問權，於審判程序中表明同意該等傳聞證據可作為證據；或
    於言詞辯論終結前未聲明異議，基於尊重當事人對傳聞證據
    之處分權，及證據資料愈豐富，愈有助於真實發見之理念，
    且強化言詞辯論主義，使訴訟程序得以順暢進行，上開傳聞
    證據亦均具有證據能力。查檢察官、被告、被告之選任辯護
    人，對於除上述一、二所述之證據能力部分說明文外，其餘
    卷內相關證人之證述、文書卷證資料，並未就有合於刑事訴
    訟法第159條第1項不得為證據之情形於本院言詞辯論終結前
    聲明異議，且上述證人之證述、文書卷證資料亦經本院於審
    理期日逐一提示、朗讀，並告以要旨，本院復審酌相關證人
    證述筆錄製成、文書卷證資料取得，並無證據顯示有何違背
    程序規定情事，依據上述之說明，均應具有證據能力。
貳、實體理由：
一、訊據被告乙○○固不爭執其係現任彰化縣線西鄉鄉長，欲連
    任彰化縣線西鄉本次（第15屆）鄉長選舉，乃於94年7月25
    日參加國民黨94年彰化縣鄉鎮市長選舉候選人提名登記之黨
    內參選登記，填具個人資料表、個人資料查證同意書、提名
    登記申請表，並經該黨審查合格，嗣並於94年10月3日向彰
    化縣選舉委員會辦理參選登記，復經彰化縣選舉委員會於94
    年11月22日，審查合格後公告為鄉長候選人等事實，惟矢口
    否認有何違反選罷法犯行，辯稱：伊與丁○○僅共同參與國
    民黨之黨內初選，並未具有候選人之資格。又縱使伊有允諾
    由被告丁○○擔任第4年的秘書，或類似顧問一職，充其量
    僅為提供1個工作之機會，此亦為鄉長之正當合法權限，並
    非不正利益；況丁○○根本不具擔任鄉長機要秘書職務之任
    用資格，伊更不可能答應丁○○由其擔任伊當選鄉長任內第
    4年之秘書；伊雖有至黃嘉進住處，黃嘉進亦有提及丁○○
    退選之條件，惟伊並未答應，是黃嘉進自認伊係默認等云云
    。其選任辯護人具狀辯護意旨略稱：「(一)丁○○並非公職人
    員選舉罷免法第89條第1、2項所定之「具有候選人資格」者
    ：1.所謂「具有候選人資格」，係屬不確定之法律蓋念，其
    解釋自不得限於字面文義，若依原審認定，凡符合公職人員
    選舉罷免法第3章第3節之候選人積極與消極資格之人，均為
    公職人員選舉罷免法第89條第1、2項所稱之「具有候選人資
    格」者，則僅要在該選區繼續居住4個月以上、年滿26歲，
    且無公職人員選舉罷免法第34條、35條所定情形之任何中華
    民國國民，一概均有公職人員選舉罷免法第89條之適用，其
    範圍恐失之浮濫，諒非立法之本旨，尤以公職人員選舉罷免
    法第89條屬特別刑法，基於刑罰謙抑原則，解釋與適用應加
    以限縮。2.有關「具有候選人資格」之定義，雖有中央選舉
    委員會中選法字第0950002371號函釋「查公職人員選舉罷免
    法第89條第1、2項所稱「具有候選人資格」係指候選人具有
    同法第31條、32條所定得登記為候選人之積極資格者」而言
    ，其定義範為更顯無限上綱，實無足採。況法官於審判案件
    時，對於各機關所職掌相關法規釋示之行政命令，或為認定
    事實之依據，或須資為裁判之基礎，固未可逕行排斥適用，
    惟各種有關法規解釋之行政命令，範圍廣泛，為數甚多，是
    否與法意偶有出入，或不無憲法第172條之情形，未可一概
    而論，如就爭點有為正確闡釋之必要，自得本於公正誠實之
    篤信，表示適當之見解；3.另按政黨政治為現代民主憲政國
    家之核心制度，政黨內部有2人以上均有意參選同一選舉之
    時，則經政黨內部之初選，或逕由政黨內部之斡旋協調，進
    而產生代表該政黨之候選人，本屬政黨政治之常態機制，是
    以，若將上開「具有候選人資格」擴張解釋而適用及政黨政
    治之初選階段，進而在刑事上施以刑罰，恐將過度干涉政黨
    政治，有違民主憲政體制。是丁○○於登記參與國民黨黨內
    初選，後未向彰化縣選舉委員會辦理本次鄉長參選登記，自
    非「具有候選人資格」者。(二)關於「鄉長秘書」、「類似顧
    問」均非屬公職人員選舉罷免法第89條第1、2項所稱之不正
    利益，所謂不正利益應限縮以與賄賂具有同質性之不正利益
    為限，而鄉長秘書既就鄉政無決策之權，何有利益可言，縱
    係利益亦非不正利益；(三)再本案並無任何1通被告與丁○○
    、黃嘉進、或其他第3人就所謂談好丁○○退選條件之對話
    內容；(四)而被告雖有於94年9月12日至黃嘉進住處，然被告
    自調查中起已一致堅稱並無與丁○○協調丁○○退選條件，
    而黃嘉進於原審法院審理中亦證稱被告與丁○○並無就丁○○退出本次鄉長選舉條件為協調後達成協議。」等語，資為
    辯護。
二、經查：
    被告對伊係第14屆彰化縣線西鄉鄉長，並競選連任94年12月
    3日投票之彰化縣線西鄉第15屆鄉長選舉，且於94年7月25日
    ，參加國民黨94年彰化縣鄉鎮市長選舉候選人提名登記之黨
    內參選登記完成，再於94年10月3日，向彰化縣選舉委員會
    辦理參選登記，復經彰化縣選舉委員會於94年11月22日審查
    合格後公告為鄉長候選人；而證人丁○○亦有意參選本次鄉
    長選舉，亦於94年7月26日，參加國民黨94年彰化縣鄉鎮市
    長選舉候選人提名登記之黨內參選登記完成；另線西鄉於地
    方政治派系素分為「新派」與「舊派」兩派系，而伊與丁○○同屬「新派」，另1參選人黃寶川則屬「舊派」，且丁○○與黃寶川因多次競選線西鄉代表會主席選舉恩怨為當地政
    壇之宿敵，期間屬新派而為線西鄉前任鄉長之黃漢鉛（於任
    線西鄉鄉長期間，被告為其秘書）介入協調伊與丁○○2人
    間選舉，又丁○○之友人黃嘉進於94年9月12日邀約伊至彰
    化縣線西鄉○○村○○路129號住處，黃嘉進並告知丁○○
    退選之條件等過程，均不爭執；並核與證人丁○○、黃嘉進
    等人所證述情節相符【證述內容如后所述】，且有彰化縣選
    舉委員會94年11月22日、94年12月9日彰選1字第0941250554
    號、0941250638號函公告影本、彰化縣選舉委員會95年5月9
    日彰選一字第0951200654號函、中央選舉委員會95年5月11
    日中選法字第0950002371號函及其附件等文書卷證在卷可憑
    ，堪可認定。而本件被告暨其選任辯護人於實體理由所抗辯
    乃「被告與丁○○於期約不正利益時，並非屬選罷法第89條
    第1、2項所稱之「具有候選人資格」」、及「被告與丁○○
    並未就丁○○退出本次鄉長選舉之退選條件達成協議」云云
    。
  (一)關於被告、與丁○○於期約不正利益之時，均屬選罷法第89
    條第1、2項所稱之「具有候選人資格者」：
  1.選罷法第89條第1、2項，將「候選人」與「具有候選人資格
    者」併列，2者在文義解釋上自有不同。參酌本條文於72年7
    月8日修法時之立法理由稱：「為貫徹防止金錢介入選舉「
    搓圓仔湯」等之弊端，爰於第1項及第2項所定『候選人』之
    下增列「或具有候選人資格者」，俾適用於已登記之候選人
    及【未登記者】」，顯見「具有候選人資格者」並不以已為
    候選人登記者為限。再依據卷附之中央選舉委員會95年5月
    11日中選法字第0950002371號函載明：選罷法第89條第1、2
    項所稱「具有候選人資格者」，係指選舉人具有同法第31條
    所定得登記為候選人之積極資格者而言（原審卷(二)第53頁）
    。本件被告與丁○○2人均符合該法所規定之候選人積極及
    消極資格，此由被告與丁○○2人均不爭執丁○○於本次鄉
    長選舉前已積極布署本次鄉長之選舉多時，暨被告與丁○○
    2人並均已參加國民黨94年彰化縣鄉鎮市長選舉候選人提名
    登記之黨內參選登記，填具個人資料表、個人資料查證同意
    書、提名登記申請表，並經該黨（就候選人之法定資格、黨
    籍完備、依規定繳納黨費、具有黨權、黨員連署人數100人
    以上、選務作業費、提名辦法第9條所列之情事）審查合格
    ，此有國民黨94年彰化縣線西鄉鄉長候選人提名登記同志審
    查紀錄表在卷可證（94年選偵卷第187號偵查卷第61～68頁
    ），是被告與丁○○2人自均為公職人員選舉罷免法上所稱
    「具有候選人資格者」一節，當無疑義（日後被告亦已依法
    於94年10月3日向彰化縣選舉委員會辦理參選登記，復經彰
    化縣選舉委員會於94年11月22日審查合格後公告為鄉長候選
    人）。
  2.又是否具有「候選人資格」，端視其是否符合選罷法第31條
    之規定，若為不符合資格者，不因選務機關之公告而取得候
    選人之資格，選務機關之公告僅係確認性質，而無形成效力
    ，否則有違憲法保障人民參政權之精神。選罷法第35條之1
    第1項規定：「依法設立之政黨，得推薦候選人參加公職人
    員選舉，經政黨推薦之候選人，應為該政黨黨員，並檢附加
    蓋中央主管機關發給該政黨圖記之政黨推薦書，於候選人申
    請登記期間內，向選舉委員會辦理登記」，該條文乃在規定
    政黨得推薦候選人參加公職人員選舉，並非定義「候選人」
    或「具有候選人資格」之條件，被告暨其選任辯護人所辯稱
    ：丁○○僅參與國民黨黨內初選，未向彰化縣選舉委員會登
    記參選本次鄉長選舉，尚未具候選人資格云云，顯屬誤會。
    更者如被告暨其選任辯護人上開抗辯稱如將候選人資格放寬
    將干涉政黨政治云云，惟被告與丁○○因本次鄉長選舉參與
    國民黨黨內初選，係依據國民黨黨章所規範者以為黨內提名
    作業，與具有候選人資格之認定猶屬二事，上述中央選舉委
    員會對於具有候選人資格之認定對於民主國家政黨政治當無
    干預之因素存在可言。
  (二)被告乙○○確有期約不正利益，而約丁○○放棄競選之行為
    ；丁○○亦有期約不正利益，而許以放棄競選之行為，下列
    證據足證：
  1.按「公職人員選舉罷免法第89條所稱之不正利益，並不以經
    濟上之利益為限，舉凡賄賂以外足以供人需要或滿足人慾望
    一切有形無形之利益均屬之，而公職人員之選舉，重在選賢
    與能，公職人員選舉罷免法第89條第1、2項之罪，於69年制
    定伊始，其立法理由揭櫫「為革新選舉期間『惡性讓賢』之
    不良風氣」，72年修正立法理由復明示為貫徹防止金錢介入
    搓圓子湯之弊端。」，最高法院85年臺上字第647號裁判意
    旨參照。
  2.本部分相關證人證述如下：
  (1)證人黃嘉進於94年12月20日在彰化縣調查站證述：「...丁○○曾透過我，要我向乙○○表達在擔任鄉長第4年之秘書
    職務要由丁○○擔任，以方便丁○○為鄉○○○○路，並同
    意下屆鄉長選舉支持丁○○參選的訴求，若乙○○同意，丁○○願放棄本屆鄉長選舉，為乙○○輔選。因此我才會找乙○○到我家中，並向乙○○轉達丁○○前述訴求。」、「..
    .. 約94年9月間（詳細日期我已忘記了），我邀請乙○○到
    我家，當時我向乙○○轉達丁○○希望本屆鄉長任期第4年
    之秘書職務要由丁○○擔任，丁○○同意本屆鄉長選舉支持
    乙○○的訴求，當時乙○○當場即同意第4年之秘書職務由
    丁○○擔任的要求。」、「（提示94.9.13丁○○與黃嘉進
    電話通訊監察譯文資料？）（問：這份通訊監察譯文資料是
    否係丁○○於94.9.13以電話詢問你與乙○○協議情形？）
    是的，當時丁○○打電話給我，是要確定乙○○有無同意，
    在乙○○擔任鄉長任期第4年之秘書職務要由丁○○擔任之
    訴求，所以我才會回答丁○○「.... 你的訴求我講給他聽
    ，他答應，他當選後3年，他後面的秘書也要找出路，1年給
    我們有一個那個，給你活動才有效，他說好沒問題。」」等
    語（選偵卷第9～11頁）；於偵查中證述：「調查站中所言
    屬實。丁○○要我跟乙○○講1個人出來選就好，他只要當
    第4年的秘書就好，4年後他出來選比較好上。我叫乙○○來
    我家告訴他這件事情，他說好。」、「（問：乙○○同意之
    後，丁○○是否就放棄競選？）是。」、「（問：如何知道
    丁○○要出來競選？）他之前有四處拜票，表示他要出來選
    。」、「（問：丁○○的退選，是否確定是因為乙○○答應
    給他當第4年的秘書？）是。」、「（問：〈提示94.9.13上
    午9時51分監聽譯文〉是否表示乙○○已經同意？）（經閱
    覽後）是。」等語（選偵卷第15、16頁）。則黃嘉進於偵查
    中所證核與於調查中所述相符，且於偵查及調查中所證並查
    無不法取供之情形，其於偵查中更經具結在案，黃嘉進上開
    證述內容自堪以採認。至黃嘉進於原審法院審理中雖另證稱
    ：「丁○○有提議這個問題（指擔任第4年秘書一事)，是我
    自己跟乙○○說的，不是丁○○的意思。」云云（原審卷(二)
    第71頁反面），與其上開於調查、偵查中所證已有不合，是
    否可採，即非無疑，況其於同日原審法院審理時復證稱：「
    （問：你在檢察官之前的陳述是否實在？）實在。」、「（
    問：當時檢察官問你乙○○同意之後，丁○○是否就放棄競
    選，當時你如何回答？）我忘記了。」、「（問：請提示同
    偵卷第15頁倒數第4行？〈提示並告以要旨〉）我回答是。
    」、「（問：檢察官當時問你說，丁○○的退選是否確定是
    因為乙○○答應給他當第4年的秘書，你如何回答？）（提
    示同偵卷第16頁第1行，並告以要旨）我忘記了。（經看完
    筆錄後改稱）我當時回答是的。」、「（問：你那時候在檢
    察官訊問時所述是否均屬實？）是的。均實在。」、「（問
    ：你後來是否有確認他們兩人這件協調的事情？）我有向丁○○說而已。有說第4年的秘書，乙○○有答應要給丁○○
    擔任。」等語（原審卷(二)第71至73頁），足認黃嘉進於原審
    法院審理中上開所證：「丁○○有提議這個問題（指擔任第
    4年秘書一事），是我自己跟乙○○說的，不是丁○○的意
    思。」等云云，顯係因與被告、丁○○2人同時在庭，因人
    情壓力而為不實之證述，故為迴護被告與丁○○2人而為證
    述，自不足以採為被告有利之認定。
  3.(1)證人丙○○於偵查中證述：「94年9月13日12時19分10秒
    ，監聽譯文（即由A：0000000000發話給B：0000000000）：
    『A：「鉛仔」和「阿耀」協調結果。B：「阿耀」堅持要選
    ，並且說要花，只好讓他選，下屆再挺丁○○選，但有透過
    共勳、嘉進開出最後1年秘書讓丁○○當，並授權給丁○○
    的條件，這樣他才有舞台，阿耀也已經答應。』，是我與丁○○間之通話。丁○○告訴我說，他與乙○○、黃共勳、黃
    嘉進等人協商之結果，這一屆由乙○○參選，他當選了以後
    ，最後1年的公所秘書給丁○○做，讓他下一屆能參選，所
    以丁○○才退選。丁○○因為這樣才退選，他親口告訴我。
    」等語（選偵卷第50、51頁）；於原審法院審理中亦證稱：
    「（請提示同偵卷第51頁前面4行）（提示並告以要旨）（
    問：是否有這樣的回答？）是的。」、「（問：在檢察官偵
    訊時的回答是否實在？）有。實話實說。」等語（原審卷(二)
    第76頁）。丙○○於調查、偵查中對於被告與丁○○就本次
    鄉長選舉期間，丁○○係因與被告達成上述退選條件後而未
    向彰化縣選舉委員會登記參選之情明確，復核與黃嘉進於調
    查、偵查中上開證稱情節相符，丙○○上開證述內容自屬事
    實，而可採認。至於丙○○於本院審理中翻異前詞改證稱：
    丁○○於本次鄉長選舉期間並未拜託其向被告就退選一事提
    出任何議題云云，除核與其於調查、偵查中所證述情節不符
    ，並與上述監聽譯文內容有所異，自不足以採為被告有利之
    認定。
  (2)另查，被告之選任辯護人請求本院勘驗丙○○與丁○○於94
    年9月13日上午19時分10秒起之監聽錄音帶（逐字記載），
    丁○○與丙○○亦確有下列之對話：（台語）
    A（丙○○）：他（指黃漢鉛）怎麼說？
    B（丁○○）：他（指黃漢鉛）就說，他（指被告）堅持要
                 選，他要花，就說這屆讓他做，後屆要挺我
                 ，【我也跟他開個條件】，【他（指被告）
                 說好啊】，我跟鉛仔說過了，昨天就是在國
                 雄那裡在講，我不是跟你說國雄昨天打電話
                 給你要你去說這個。
       ....
    A：啊你，「鉛仔」昨天是他昨天有接，是電話中跟他講還
       是...。
    B：電話中啊，我打電話給他，有通沒接，之後他有回電話
       給我，【「阿耀」也再跟鉛仔說過了】，就這樣，現在
       目標就是這樣。...。
    此有勘驗丙○○與丁○○上開監聽譯文1件附於本院卷第53
    、54頁可憑。此勘驗內容與上述檢、調機關依法所實施通訊
    監察後製作譯文內容文義大致相符；亦足認丁○○確有告知
    丙○○有關於本次鄉長選舉中確有退選之條件存在一節應屬
    客觀事實，而可採認。
  4.證人丁○○於偵查中證述：有託黃嘉進向乙○○表示，讓伊
    當第4年的秘書，....。」等語（選偵卷第22、23頁），且
    其於94年9月13日上午10時51分46秒即94年9月12日達成上述
    退選協議後，並曾撥打施復興所有之0000-000000號行動電
    話稱「讓他選，我計劃4年後！」等語，亦有通訊監察譯文
    在卷可憑（本院卷第45頁），被告暨其選任辯護人對於通訊
    監察譯文復未爭執。雖丁○○於原審法院審理中改證述：伊
    要擔任第4年的秘書是跟黃嘉進、丙○○2人說的，並未請他
    們2人對乙○○說，其也沒有對乙○○說云云（原審卷(二)第
    77頁），於本院審理中改證稱並未與乙○○談退選條件，係
    其自行評估後認為當選無望始未向彰化縣選舉委員會登記參
    選云云（本院卷第27、28頁）。然丁○○於偵查中所證既經
    具結在案，且並無證據足以證明檢察官有何不法取供之情形
    ，於偵查中所證更與證人黃嘉進、丙○○上開所證情節相符
    ，並有上開監聽譯文內容可佐，足認丁○○於調查、偵查中
    所證，確屬真實可信，後於原審法院審理、本院審理中翻異
    前詞所證，顯係事後迴護被告之詞，不足採信。
  5.(1)被告乙○○於彰化縣調查站亦自承：伊有在黃嘉進住處與
    丁○○協商，丁○○提議要給他一個類似鄉長顧問之職務，
    方便他到鄉內拜訪民眾，伊也有同意等語（選偵卷第27頁）
    。雖被告之選任辯護人於本院更(一)審審理中抗辯稱：被告為
    此供述，係調查員誘導訊問所致云云。惟觀之該選任辯護人
    所提出之調查站詢問光碟譯文，被告就此部分之供述如下：
    「（問：是說第4年的秘書要給他做，還有鄉政主導權交給
    丁○○運作，有這個事情嗎？）不是這樣講，他是說你若當
    選，後屆要選之前幾個月或1年當中，給我一個空間。比如
    說一個名份，名份很多麼。」、「（問：有講到秘書嗎？）
    沒有，名份很多嘛，他說一個名份給他，秘書也可以，也算
    是啦，或是說後援會，還是顧問團團長，那又怎樣？」、「
    （問：給他一個名份，比如....？）不是，也不是這樣子，
    就是說，他要求4年後要幫他，他如果要選，我要幫他，最
    好要選的前1年、半年，給他一個名份，去外面去走，比較
    有加分，他的意思是這樣。」、「（問：這個協議是你提出
    的，還是丁○○提出來的？）沒有、沒有，這個都是他們說
    的。」、「（問：你說這是丁○○自己講的？）對啦，他講
    這個，對我們來講是....。」、「（問：啊他是從那裡講的
    ，算你有同意他這個講法對啦！）【這好啦！】」、「（問
    ：啊他是從哪裡講的？）我們在丙○○代表他家。」（本院
    更(一)審卷第147～151頁）。被告之選任辯護人所提出此部分
    之譯文，其文義核與被告於調查中之筆錄內容一致，而觀之
    調查員之詢問方式，係提出某一個問題詢問被告有無此事情
    ，因被告言詞閃躲，欲言又止，調查員為深入了解，乃再詢
    問清楚，以求明瞭被告之真意，並無誘導詢問之情形，選任
    辯護人此部分所辯，不足作為有利於被告之認定，至該選任
    辯護人雖又提及被告於調查站之供述尚有多處疏漏或誘導詢
    問之嫌，且偵訊筆錄亦有諸多疏漏之處，有再度勘驗偵訊筆
    錄光碟之必要，然因本院並未以被告之其他調查筆錄或偵訊
    筆錄，作為被告論罪之依據，自無一一敘明及再度勘驗偵訊
    光碟之必要，附此敘明。且被告於本院審理中已不諱言就伊
    確有於94年9月12日，至黃嘉進位在彰化縣線西鄉○○村○○路129號處，該時黃嘉進等確向及提及丁○○退出本次鄉
    長選舉之條件等情（僅係抗辯伊並未答應黃嘉進所提出丁○○退出本次鄉長選舉之條件），已堪認上開黃嘉進、丙○○
    、丁○○上開證稱關於丁○○退出本次鄉長選舉時確有退選
    條件一節，應無疑義。
  (2)至於被告於調查筆錄中所陳述伊在「丙○○」住處達成丁○○退出本次選舉之條件等語（調查卷第3頁），此與上開證
    人及被告於本院審理中所不爭執在黃嘉進上開住處提出丁○○退選條件之情節未合，應屬調查筆錄之誤載或被告於調查
    中之誤述，惟此並不影響本件就被告有與丁○○達成上述退
    出本次鄉長選舉條件之事實認定。另丁○○於偵查中稱有與
    被告在丙○○住處討論其退出本次鄉長選舉條件之協調云云
    ，亦與上開事證不合，復參以上述丙○○與丁○○於94年9
    月13日之通訊監察譯文中，丙○○尚對丁○○詢問有關丁○○與被告是否已達成退出本次鄉長選舉之條件等語，顯見丁○○於偵查中所稱被告有在丙○○住處達成退出本次鄉長選
    舉條件之協調云云，與上開事證亦有未合，亦應係丁○○於
    偵查中之誤述；惟此均尚不足以採為被告有利之認定，均附
    此敘明。
  (3)另被告曾於調查中供稱：丁○○願意於伊參與本次鄉長選舉
    期間擔任伊之競選總幹事等語（調查卷第3頁），於本院審
    理中亦自承丁○○確有擔任伊本次鄉長選舉之競選總幹事等
    語，亦核與丁○○於調查中（調查卷第6頁反面）、本院審
    理中證述情節相符。惟丁○○於調查中已明確證稱「最後協
    調由我退出線西鄉長選舉，支持乙○○連任線西鄉長，【事
    後】乙○○亦拜託我擔任他的競選服務處總幹事，經我評估
    及鄉親勸進後，我才答應擔任總幹事職。」等語（同上警卷
    第14、15行，依據丁○○於調查中之證述內容，其同意擔任
    被告於本次鄉長選舉期間之競選總幹事乃係於上開退選協調
    後之時點，被告再拜託其擔任本次鄉長選舉期間之總幹事等
    語明確，且依據被告之選任辯護人所提出於94年10月2日上
    午9時57分【即被告與丁○○就上述退選條件達成協議之後
    ，該日亦為被告向彰化縣選舉委員會登記之前1日】被告以
    0000-000000號行動電話聯繫丁○○有關於伊參與本次鄉長
    選舉競選總部成立，希丁○○到場之通訊監察譯文所載（本
    院卷第51頁），堪認丁○○於調查中所稱係於上開退選條件
    達成協議後，被告再拜託其擔任競選總幹事等語，應堪認與
    本案客觀事實相符，而可採認；是本案被告於調查中所稱之
    委請丁○○擔任伊參與本次鄉長競選期間總幹事一職，自應
    與上述被告與丁○○就丁○○退選達成協議犯行無關，惟此
    部分，並非檢察官起訴範圍，自無另為無罪判決諭知，且亦
    不足為被告有利認定之證據，亦併此敘明。
  (三)關於丁○○與被告於上開時、地在黃嘉進住處達成退選條件
    ，即係由丁○○在被告當選線西鄉鄉長任期第4年擔任秘書
    之理由：
  1.彰化縣線西鄉公所目前編制薦任秘書1位，而無編制顧問職
    位等情，此有彰化縣線西鄉公所95年5月12日線鄉人字第095
    0003865號函在卷可查（原審卷(二)第58、59頁)；而擔任過鄉
    民代表會主席，依機要進用辦法第5條第4款及第6條第1款之
    規定，得擔任鄉公所薦任機要秘書職務等情，亦有銓敘部96
    年4月18日部銓5字第0962789586號函附卷可證（見本院更(一)
    審卷第54、55頁）。
  2.又丁○○曾擔任線西鄉代表會主席長達12年，於退出本次鄉
    長選舉前，又已著手參與本次鄉長選舉活動多時一節，除為
    丁○○所證述明確外，復為被告所不爭執。又被告於當選線
    西鄉鄉長後，依據法令得以進用之人員為秘書1人，亦據被
    告於本院審理中供稱在卷（本院卷第83頁），而秘書一職係
    被告於擔任線西鄉鄉長之職務代理人，此由被告曾經擔任線
    西鄉前鄉長黃漢鉛之秘書一職多年即應知悉；再依據丁○○
    、黃嘉進等人上開證述丁○○欲競選下屆線西鄉鄉長選舉要
    有政治舞臺，由丁○○擔任被告於線西鄉長任期第4年之秘
    書等語明確。足認被告所謂之予丁○○「一個類似顧問之職
    務」、「要給丁○○一個名份」，即係將鄉長任期第4年之
    秘書由丁○○擔任無疑。而被告為現任之鄉長，事前又曾擔
    任線西鄉公所秘書，丁○○又曾擔任過鄉民代表會主席12年
    ，其2人既欲以秘書職位換取丁○○退選，豈可能不知曾擔
    任過鄉民代表會主席者，可以轉任鄉公所秘書之理，是被告
    於本院更(一)審時抗辯稱以不知鄉民代表會主席可以轉任鄉公
    所秘書云云，自不足採。綜上所述，丁○○確有向被告提議
    ，若被告當選本次（第15屆）鄉長後任期第4年之秘書職位
    應由其擔任，作為其退選之對價，被告亦有應允等情，應堪
    認定。
  (四)修正前選罷法第89條第1項、第2項之期約不正利益，而約其
    放棄競選或許以放棄競選者，所謂「期約」係指行為人與相
    對人雙方就其所期待之事項而為約定其他不正利益而言。不
    正利益係指賄賂以外一切足以供人需要或滿足慾望之有形或
    無形之不正當利益，包括物質上利益與非物質利益，此已如
    上開所述。丁○○與被告彼此約定，就被告當選後鄉長第4
    年之秘書職位由丁○○擔任，丁○○可藉此職位參與鄉政，
    表態本身對鄉政之關心與奉獻，以方便丁○○有舞臺可以競
    選下屆鄉長，此種無形之利益，當屬「不正利益」甚明，殊
    難以秘書係正當職位，丁○○且須投入心力工作，方可獲得
    選民認同，即認此非不正利益。
  (五)本件事證已臻明確，被告所辯，純係事後卸責避就之詞，不
    足採信，被告之選任辯護人辯護意旨亦不足以採為被告有利
    之認定，被告犯行，堪為認定，應依法予以論科。
三、被告行為後，刑法及公職人員選舉罷免法部分條文業經修正
    公布，本案有關新、舊法比較適用如下：
  (一)被告於行為後，公職人員選舉罷免法部分條文業於94年11月
    30日經總統以華總一義字第09400196881號令修正公布，並
    自同年12月2日起發生效力。該法經修正後，原第89條之1第
    1項及第2項之法定刑分別提高為3年以上10年以下有期徒刑
    ，得併科新臺幣2百萬元以上2千萬元以下罰金，較之修正前
    之法定刑「5年以下有期徒刑，得併科新臺幣60萬元以上6百
    萬元以下罰金」為重，經比較新、舊法之結果，有關被告所
    犯該法第89條之1第1項之罪，依刑法第2條第1項規定，應適
    用較有利於被告之舊法。
  (二)刑法第41條第1項前段，於95年7月1日刑法修正公布實行前
    ，原規定「犯最重本刑為5年以下有期徒刑以下之刑之罪，
    而受6個月以下有期徒刑或拘役之宣告，因身體、教育、職
    業、家庭之關係或其他正當事由，執行顯有困難者，得以銀
    元300元（即新臺幣900元）折算1日，易科罰金」，而修正
    後該條前段則改為：「犯最重本刑為5年以下有期徒刑以下
    之刑之罪，而受6個月以下有期徒刑或拘役之宣告，得以新
    台幣1000元、2000元、3000元折算1日，易科罰金」，比較
    新舊法規定，以修正公布施行前之易科罰金折算標準較有利
    於行為人。
  (三)刑法第33條第5款關於罰金刑之規定，由「罰金：銀元1元以
    上」，修正為「罰金：新臺幣1000元以上，以百元計算之」
    ，本案有關罰金刑部分，經比較新、舊法結果，亦應適用被
    告兩人行為時法即修正前刑法第33條第5款之規定較有利於
    被告。
  (四)被告於行為時，刑法第42條第2項前段原規定：「易服勞役
    以銀元1元以上3元以下折算1日」，又被告行為時之易服勞
    役折算標準，依修正前罰金罰鍰提高標準條例第2條規定，
    就其原定數額提高為100倍折算1日，則本件被告行為時易服
    勞役之折算標準，最高應以銀元300元即新臺幣900元折算1
    日。惟修正後刑法第42條第3項前段則改為：「易服勞役以
    新臺幣1000元、2000元或3000元折算1日」，比較修正前、
    後之易服勞役折算標準，雖以修正公布施行後之規定，較有
    利於被告，然罰金總額之折算標準若逾6個月之日數，依修
    正前刑法第42條第3項規定，以罰金總額與6個月之日數比例
    折算，亦即易服勞役之標準不得超過6個月，然修正後刑法
    第42條第3項則改為罰金總額折算超過1年之數者，以罰金總
    額與1年之日數比例折算，亦即易服勞役之標準可達1年。本
    案有關被告併科罰金之部分，本院認應依新法之規定，以10
    00元折算1日，折算之結果，易服勞役之標準已超過6個月之
    日數，而依舊法之規定，僅能折算6個月，是此部分應以舊
    法較有利於被告。
四、核被告乙○○所為，係犯修正前公職人員選舉罷免法第89條
    第1項之罪。原審以被告犯罪，事證明確，予以論罪科刑，
    固非無見；惟查原審認被告亦涉犯有期約5百萬元賄賂、及
    應將最後1年之鄉政主導權交予丁○○全權運作，即有未洽
    （詳如後述）。被告上訴意旨猶執前詞否認犯罪；檢察官上
    訴意旨略以：被告矢口否認犯罪，毫無悔意，犯後態度不佳
    ，原審量刑顯然過輕等語，分別指摘原判決不當，雖均無理
    由（詳如後述量刑之理由），但原判決既有上開可議之處，
    自應由本院將其撤銷改判。爰審酌公職人員選舉係民主政治
    之基石，乃國民意志之彰顯，民主國家無不立法嚴禁各種賄
    選舞弊甚或暴力介入之情事，期能藉公平選舉之制度性保障
    ，體現民意，選賢與能，被告既有意從政，參加選舉，卻未
    能依據選罷法相關規定參與本次鄉長選舉，並憑藉其個人之
    學養聲望，及平日深耕基層，厚植選民信心，反以上述之不
    正利益誘使對手放棄競選之行為、許以放棄競選之行為，敗
    壞選風，行為已屬不當，藉此手段當選更將腐壞民主政治根
    基，勢使民主法治益難明確建立，惟念及被告所期約之利益
    ，最後亦未能實現，危害尚輕，及本案係肇因於丁○○之提
    議，暨被告於犯罪後猶飾詞矯辯態度非佳等一切情狀，量處
    如主文第2項所示之有期徒刑5月，併科罰金新臺幣80萬元，
    ，並依修正前刑法第41條第1項前段規定諭知易科罰金之折
    算標準、修正前刑法第42條第3項諭知易服勞役之折算標準
    ，及依修正前公職人員選舉罷免法第98條第3項規定，宣告
    被告黃褫奪公權3年，資以懲儆。次查，中華民國96年罪犯
    減刑條例已於96年6月15日由立法院3讀通過，經總統於96年
    7月4日以華總一義字第09600083761號令公告至96年7月16日
    生效施行，本件被告犯罪係於該減刑條例規定96年4月24日
    減刑基準日前所犯，合於該減刑條例之第2條第1項第3款、
    第3條第1項第2款所列減刑規定，爰就上開所宣告之刑及褫
    奪公權之時間，各減其2分之1，並就所減得之刑，依上開規
    定諭知易科罰金及易服勞役之折算標準。
五、不另為無罪諭知之部分：
  (一)公訴意旨另以：丁○○與被告2人另期約賄賂，由丁○○透
    過雙方共同之友人黃嘉進向被告表示，於當選本次（第15屆
    ）鄉長後，任期最後1年，應將鄉政主導權交予被告丁○○
    全權運作，並須交出5百萬元於黃宏舟（乙○○叔叔）處，
    做為丁○○退選之代價，經被告應允，丁○○為確定乙○○
    是否確如約將錢放置於黃宏舟處，於不詳時間拜託友人丙○○，前往黃宏舟處了解，該筆金錢是否已交付；丙○○嗣於
    94年9月19日16時50分許打給丁○○，表示請丁○○星期3（
    94年9月21日）自行前往黃宏舟處了解該筆5百萬元是否已交
    付，並向丁○○稱：已向黃宏舟說「如果星期3沒有過去，
    是不算喔！主席（即丁○○）說的就不算，所以他星期3如
    果沒有過去，就有變局了」等語，以逼使被告確實依約履行
    承諾。丁○○再為確定被告是否業已將前述5百萬元交給黃
    宏舟，乃於94年9月22日18時41分許，撥打00-0000000號電
    話給黃宏舟，問（均為台語）「你！「阿耀仔」說要拿個東
    西寄給你，有沒有？」，黃宏舟答「沒有，目前沒有，沒有
    聽說」，丁○○又說：「他說星期3要拿！」，黃宏舟答：
    「你看怎樣你處理就好，目前沒有動靜，你再來坐啦！」等
    語，因認被告此部分另犯有修正前公職人員選舉罷免法第89
    條第1、2項之罪嫌云云。
  (二)按犯罪事實應依證據認定之，無證據不得認定犯罪事實；又
    不能證明被告犯罪者，應諭知無罪之判決，刑事訴訟法第15
    4條第2項、第301條第1項分別定有明文。次按所謂認定犯罪
    事實之證據，係指足以認定被告確有犯罪行為之積極證據而
    言，該項證據自須適合於被告犯罪事實之認定，始得採為斷
    罪之資料；又事實審法院對於證據之取捨，依法雖有自由判
    斷之權，然積極證據不足證明犯罪事實時，被告之抗辯或反
    證縱屬虛偽，仍不能以此資為積極證據應予採信之理由；而
    認定犯罪事實所憑之證據，無論係直接證據或間接證據，其
    為訴訟上之證明，須於通常一般之人均不致有所懷疑，而得
    確信其為真實之程度者，始得據為有罪之認定，倘其證明尚
    未達到此一程度，而有合理之懷疑存在，復無其他調查途徑
    可尋，法院即應為無罪之判決，最高法院分別著有29年上字
    第3105號、30年上字第482號、76年臺上字第4986號判例可
    參。再按刑事訴訟法第161條已於91年2月8日修正公布，其
    第1項規定：「檢察官就被告犯罪事實，應負舉證責任，並
    指出證明之方法。」，因此，檢察官對於起訴之犯罪事實，
    應負提出證據及說服之實質舉證責任。倘其所提出之證據，
    不足為被告有罪之積極證明，或其指出證明之方法，無從說
    服法院以形成被告有罪之心證，基於無罪推定之原則，自應
    為被告無罪判決之諭知，亦有最高法院92年臺上字第128號
    判例可循。又動員戡亂時期公職人員選舉罷免法（現修正為
    公職人員選舉罷免法）第89條第2項規定：「候選人或具有
    候選人資格者，要求期約或收受賄賂或其他不正利益，而許
    以放棄競選或為一定之競選活動者……」。所謂「收受」，
    乃指事實上獲得賄賂或不正利益，亦即一方有所交付，一方
    受領利益，或雙方經由第3人代為交付與收受；且本條項之
    受賄罪，乃以候選人放棄競選或為一定之競選活動為賄賂條
    件，故行賄人與受賄人之放棄競選或為一定之競選活動之間
    ，須具有等價關係，否則即不成立本罪（最高法院80年臺上
    字第2589號判決參照）。
  (三)本件公訴人認被告涉犯此部分罪嫌，係以丁○○、黃嘉進、
    丙○○等人之證述暨卷附通訊監察譯文等為據。惟訊據被告
    堅決否認犯此部分犯行，辯稱：伊並未約定以5百萬元作為
    丁○○退選之對價，也不可能將鄉政主導權全權交由丁○○
    運作，伊係競選連任，挾執政之優勢應可輕鬆競選連任，何
    須與丁○○事先協調，甚至出資5百萬元請丁○○退選，丁○○雖稱有要伊拿出5百萬元作為競選經費置於黃宏舟處，
    以證明伊有參選之決心，然伊並未應允，且黃宏舟亦證述不
    知該5百萬元之事，該5百萬元既非賄款，與丁○○是否退選
    並無對價關係等語。
  (四)經查：
  1.丁○○於調查站訊問時即證稱：與乙○○協調過程中，伊要
    求乙○○必須拿5百萬元出來作為競選經費，以證明乙○○
    參選到底之決心，可是乙○○並沒有依約拿出5百萬元交給
    黃宏舟保管等語（選偵卷第19頁）；於偵查中證稱：有協調
    要乙○○拿出5百萬元給黃宏舟保管，表示他有參選的決心
    ，黃宏舟是社會公正人士等語（選偵卷第22頁）；於原審法
    院審理中證稱：伊有跟乙○○表示，要他拿5百萬元出來交
    給黃宏舟，作為乙○○之競選經費，乙○○並未回答伊等語
    （原審卷(二)第78頁反面）；於本院上訴審亦證稱：伊有要求
    乙○○拿出5百萬元，因為競選要經費，伊是要他自己準備
    錢，作為自己的競選經費，不是要交給伊，做為退選的代價
    ，因為伊要退選，萬一乙○○又不選，就給另外1位參選人
    獲利，伊對不起鄉親，所以伊要1位公正人士保管，「宏舟
    仔」是調解委員所以放他那裡等語（見本院上訴卷第101、
    102頁）。
  2.丙○○於調查中證稱：94年9月19日16時50分許，有關0000
    -000000與0000-000000號電話之通聯內容，發話者是伊本人
    ，受話者是丁○○，談論內容是要乙○○準備5百萬元，要
    寄放在「宏舟仔」那裡，作為乙○○競選線西鄉長的經費，
    且前線西代表會主席丁○○有說如果經費有進來，就要支持
    乙○○選線西鄉長，如果經費沒有進來，就沒有辦法支持了
    等語（見選偵卷第42頁）；於偵查中證述：丁○○有告訴伊
    ，5百萬元係競選經費，要放在宏舟仔那裡等語（選偵卷第
    48、49頁)；於原審法院審理中證述：丁○○有告訴伊，乙○○要拿5百萬元出來當作他自己的競選經費，怕乙○○半
    途退出不參選等語（原審卷(二)第76頁）。
  3.黃嘉進於調查站訊問時證述：伊不清楚丁○○或黃漢鉛有無
    要求乙○○提交5百萬元予黃宏舟保管等語（選偵卷第8、9
    頁）；於偵查中證述：伊不知道5百萬元這件事等語（選偵
    卷第16頁）。
  4.又依據卷附94年9月22日證人黃宏舟與丁○○之通話內容顯
    示：「A（即丁○○）：你！「阿耀仔」說要拿個東西寄你
    ，有沒有？B（即黃宏舟）：沒有，目前沒有，沒有聽說」
    、「A：他說星期3要拿。B：你看怎樣處理就好，目前沒動
    靜」等語（見選偵卷第94頁）；有關此通電話內容，黃宏舟
    於原審法院審理中證稱：丁○○打電話給伊，電話內容伊也
    不清楚，伊不知道他說什麼等語（原審卷(二)第70頁）。
  5.再依據卷附丁○○之配偶莊鳳珠於94年9月23日15時19分與
    案外人周柏昌2人之電話通聯譯文顯示：「叫人家來講說他
    （指乙○○）要選，他要花錢，叫他5百萬元拿出來，買票
    才有錢呀！星期3（指94年9月21日）說要拿，結果到現在沒
    有拿出來啊！」、「買票要很多錢，先叫他拿5百萬元買票
    用的，給1個人保管」等語（見選偵卷第182頁）。
  6.另依被黃嘉進於調查中所證稱：「（問：94年9月12日晚上
    乙○○有無到你住處，由你將前述『支持乙○○參選，下屆
    乙○○再支持丁○○參選，但乙○○擔任鄉長任期第4年之
    秘書職務要由丁○○擔任，並將鄉政主導權全權交由丁○○
    運作』之意見與乙○○協議，乙○○有無同意？）有的，約
    在94年9月間（詳細日期我已忘記了)，我邀請乙○○到我家
    ，當時我向乙○○轉達丁○○希望本屆鄉長任期第4年之秘
    書職務要由丁○○擔任，丁○○同意本屆鄉長選舉支持乙○○的訴求，當時乙○○當場即同意第4年之秘書職務由丁○○擔任的要求。」等語（選偵卷第9、10頁）；丙○○於偵
    訊中證稱：丁○○告訴伊協商之結果，就是乙○○當選鄉長
    後，最後1年的公所秘書給丁○○做，讓他參選下一屆鄉長
    等語（選偵卷第50、51頁）。黃嘉進、丙○○均未提及「乙○○擔任鄉長任期第4年之鄉政主導權全權交由丁○○運作
    」，以作為被告丁○○退選之對價。復依丁○○於調查中所
    證稱：伊為安撫支持伊參選鄉長之鄉親不滿情緒，就刻意以
    本屆禮讓並支持乙○○參選，下屆乙○○再支持伊參選鄉長
    為藉口，伊故意提出第4年由伊主導鄉政，是為了安撫鄉親
    之不滿情緒等語（選偵卷第18、19頁），及被告於調查站所
    供：伊並沒有答應要將鄉政主導權交給丁○○等語（選偵卷
    第27頁），顯見被告與丁○○2人並未談及有於被告競選本
    次鄉長選舉成功後，於擔任線西鄉長期間將鄉政主導權交給
    丁○○，以做為丁○○退選之代價；再參以黃宏舟、黃漢鉛
    、黃加興、黃春長、莊鳳珠、施復興等人於調查中所證，亦
    均證未提及被告曾表示要將最後1年之鄉政主導權交給丁○○，做為丁○○退選之代價（見選偵字第35、36、139～142
    153、154、165、166、192、193頁）。雖丙○○於偵查中曾
    證及：丁○○有開出最後1年秘書讓丁○○當，並「授權」
    給丁○○的條件，這樣他才有舞臺等語（選偵卷第50頁），
    然「授權」給丁○○，與「將鄉政主導權全權交由丁○○運
    作」，意義相差甚遠，況鄉長秘書本即基於鄉長之授權處理
    部分鄉政，自不能單憑丙○○此部分之證述，即認被告與丁○○2人有以「乙○○擔任鄉長任期第4年之鄉政主導權全權
    交由丁○○運作」，以作為丁○○退選之對價。末查，丁○○於調查站雖曾證稱：伊為安撫支持伊參選鄉長之鄉親不滿
    情緒，就刻意以本屆禮讓並支持乙○○參選，下屆乙○○再
    支持伊參選鄉長為藉口，找台階下以退選鄉長選舉，伊故意
    提出第4年由伊主導鄉政，是為了安撫鄉親之不滿情緒等語
    （選偵卷第18、19頁）、及與黃加興之通聯紀錄中，丁○○
    雖曾提及：伊跟乙○○有談好，他當選後有些行政資源會跟
    伊等配合，儘量會聽伊等的、配合伊等，伊說若係當選後，
    他做3年，最後1年讓伊發落（台語）等語（原審卷(一)第185
    頁），然此均係丁○○單方之證述，並無其他證據足以佐證
    ，且觀之通聯紀錄中所謂之「『有些』行政資源會跟伊等配
    合，儘量會聽伊等的、配合伊等」，亦非將鄉政主導權全權
    交由丁○○運作。
  7.綜合上開證人所證及通聯譯文所示，並未有被告與丁○○2
    人協調，由被告拿出5百萬元給丁○○，或將第4年之鄉政主
    導權全權交由丁○○，作為丁○○退選之代價。本件尚無證
    據足證丁○○要求被告履行上開兩項條件，係作為其退選之
    對價關係，被告於此部分所為與公職人員選舉罷免法第89條
    條第1項之期約賄賂構成要件尚有不合，惟公訴人既認此部
    分與上開論罪科刑部分間有實質上一罪之關係，爰不另為無
    罪之諭知。
據上論斷，應依刑事訴訟法第369條第1項前段、第364條、第299
條第1項前段，修正前公職人員選舉罷免法第89第1項、第98條第
3項，刑法第2條第1項、第11條前段、修正前刑法第41條第1項前
段、第42條第3項、第37條第2項，修正前罰金罰鍰提高標準條例
第2條，中華民國96年罪犯減刑條例第2條第1項第3款、第3條第1
項第2款、第7條、第9條、第14條，判決如主文。
本案經檢察官甲○○到庭執行職務。
中    華    民    國    97    年    6     月    20    日
            刑事第三庭    審判長法  官  王  增  瑜
                                法  官  蔡  紹  良
                                法  官  梁  堯  銘
上列正本證明與原本無異。
如不服本判決應於收受送達後10日內向本院提出上訴狀，其未敘
述上訴之理由者並得於提起上訴後10日內向本院補提理由書（均
須按他造當事人之人數附繕本）。
                                書記官  陳  麗  玉
中    華    民    國    97    年    6     月    20    日


司法院資訊處製作；財團法人民間司法改革基金會備份。
